臺灣高等法院刑事判決　　　　　　　　　　　　九十一年度上更(二)字第三五七號
　　上　訴　人
　　即　被　告　乙○○
　　選任辯護人　林信子
　　　　　　　　陳鄭權
右上訴人，因殺人未遂案件，不服臺灣桃園地方法院，八十五年度訴字第一一四二號
，中華民國八十六年六月十三日第一審判決（起訴案號：臺灣桃園地方法院檢察署八
十五年度偵字第八八八六號）提起上訴，經判決後，由最高法院第二次發回更審，本
院判決如左：
    主  文
原判決撤銷。
乙○○殺人未遂，處有期徒刑伍年。
屠刀壹把沒收。
    事  實
一、乙○○於民國（以下同）八十一年間，曾因犯竊盜罪，經臺灣桃園地方法院判處
    有期徒刑三月，緩刑三年，於八十一年八月三十日確定（不構成累犯），猶不知
    警愓，緣己○○申請在桃園縣八德市竹圍里大火房一之一號旁之農地駕設電線桿
    ，準備輸電供應其新蓋農舍之用，乙○○因認己○○架設該電線桿影響其出入，
    乃於八十五年七月十三日上午十時許前往阻止並與己○○發生激烈口角，詎其竟
    回家取出其所有之屠刀一把返回後，基於殺人之犯意，將屠刀自護套中拔出，並
    將護套棄於田旁，舉刀追殺己○○達百餘公尺，己○○邊持扁擔相抗邊逃入農田
    旁之竹林內，惟終不敵而倒於地上，乙○○見狀即持前開屠刀，朝其頭頂要害部
    位猛砍二刀，其中第一刀致其頭部頂骨骨折併頭皮裂傷七×二×一公分之切割傷
    ，第二刀幸經黃某以左手按住頭頂之傷口，以右手撥掃擋開第二刀，適其右前臂
    擋住刀背以保護其頭部，致右前臂腫痛約二公分，並奮力爬起向趕至之胞弟庚○○求援，經庚○○將其抱住送醫急救，始倖免於難。
二、案經己○○訴由桃園縣警察局桃園分局報請臺灣桃園地方法院檢察署檢察官偵查
    起訴。
    理  由
一、訊據上訴人即被告乙○○僅供承於右揭時地持刀帶刀鞘傷害告訴人己○○，而矢
    口否認有殺人之犯意，並辯稱：因己○○他們三兄弟打伊一人，一直打到伊家庭
    院，他們拿扁擔打伊，伊才跑進伊家拿一把菜刀，菜刀是帶刀鞘的，伊用刀鞘擋
    住扁擔，那時可能刀帶刀鞘去劃到告訴人頭部，伊根本沒有拿屠刀追殺告訴人，
    伊並無殺人之意思，伊係正當防衛云云。惟查：
  (一)被告在案發後，於同日下午十六時三十分警訊中即供陳：於八十五年七月十三日
    上午十時在八德市竹圍里大火房一之一號旁農田；伊拿菜刀砍傷己○○；因為己○○在伊家對面要埋電線桿，且埋在路中間會影響交通及種菜，以致發生口角，
    伊一時氣憤就拿菜刀砍他（菜刀有帶刀鞘）；伊沒有受傷，己○○頭部受傷，現
    住在省立桃園醫院等語（見偵查卷第三頁）。而告訴人己○○受傷後，緊急送往
    省立桃園醫院急救，經診斷結果，認頭頂切割傷約七公分，右前臂腫痛約二公分
    ；急診病歷亦記載頭頂部有七X 二X 一CM Irregular Cutting Wound Fractured
    Skull bone（不規則切割傷，頭臚骨骨折），右手臂有fenderness swelling（
    腫脹），分別有台灣省立桃園醫院診斷證明書、八十六年一月八日八六桃醫醫秘
    字第七號函各一紙、照片八幀及病歷紀錄附在偵查卷第二十三頁至第三十頁及本
    院卷可稽。則告訴人己○○所受之上述傷害，應係被告於前揭時地施暴所造成，
    應可認定。
  (二)被告雖辯稱：伊用扣案之刀鞘擋住扁擔，那時可能刀帶刀鞘去劃到告訴人頭部云
    云。然告訴人及證人黃坤上、黃承松、庚○○則堅確指陳：被告係以未扣案之另
    把殺豬屠刀追殺告訴人等語；並由告訴人己○○繪製所指連刀柄長約一台尺五寸
    之一把殺豬屠刀形狀附卷（見偵查卷第三十四頁背面、第三十五頁、第四十頁、
    第四十三頁）。另據證人即處理告訴人急診之醫師丙○○在本院調查中到庭證稱
    ：伊是急診室的醫師，就這個病歷看來他是寫不規則的切割傷，因為力道很大，
    所以有頭骨的骨折；所以這應該是銳器傷，不是鈍器傷；雖然是銳器傷，因為頭
    部是緊繃得皮膚，皮膚下有骨頭，頭皮受傷，緊繃的皮膚裂開，所以有不規則狀
    況；... （刀背所致成傷、刀子帶著刀鞘所致的傷）這些都是鈍器傷云云（見本
    院九十一年九月十日訊問筆錄）；並有告訴人之急診病歷紀錄在本院卷可參。則
    告訴人所受之頭頂部切割傷，應係刀器所造成，而非菜刀帶刀鞘之鈍器所造成，
    應可認定。再查，承辦本案之警員在本院調查中雖到庭供陳：扣案菜刀係被告自
    動提提出，而不知扣案刀鞘如何獲案等語（見本院九十一年六月十一日訊問筆錄
    ）。證人即被告之女兒呂月美在本院更審前亦到庭供證：我們家沒有屠刀，只有
    菜刀，只是刀鞘比較長云云（見本院更審前卷八十九年一月十二日筆錄）。然一
    般家庭用菜刀均擺放在定置型之菜刀座內，鮮有另使用刀鞘保護之情形，此為週
    知之事實。況扣案之菜刀刀寬為八．五公分，所附刀鞘寬為九公分，刀鞘兩邊近
    刀柄處已裂開；且扣案菜刀上並無血跡等情，業經檢察官勘驗無誤，製有勘驗筆
    錄附在偵查卷第三十一頁可參。以扣案刀鞘之所附刀鞘寬僅為九公分觀之，扣除
    刀鞘內部之厚度，本不易將刀寬為八．五公分之扣案菜刀插入刀鞘內；再參諸扣
    案刀鞘之邊緣近刀柄處，已因勉強將菜刀插入該刀鞘內而逐漸裂開觀之，顯見該
    刀鞘並非保護扣案菜刀之通常用刀鞘，被告亦非以該菜刀或帶附刀鞘作為犯案之
    工具；本案扣案菜刀及刀鞘應係被告臨訟，為附和其所辯：伊用扣案之刀鞘擋住
    扁擔，那時可能刀帶刀鞘去劃到告訴人頭部等語之說詞，欺瞞偵查機關而假意提
    出，應無庸置疑。從而，前述被告之辯解及告訴人之指述中，應以告訴人指述：
    被告係以未扣案之另把殺豬屠刀追殺告訴人云云，較為可信。
  (三)被告雖又辯稱：因己○○他們三兄弟打伊一人，一直打到伊家庭院，他們拿扁擔
    打伊，伊才跑進伊家拿一把菜刀，菜刀是帶刀鞘的，伊用刀鞘擋住扁擔，伊係正
    當防衛云云。然告訴人己○○堅決否認有與其兄弟共同毆打被告之情事，且告訴
    人之兄弟黃承松（兄）庚○○（弟）亦均供稱當時是過去勸架等語（見原審卷第
    三九、四０頁）。查，案重初供，因獲案之時尚未及縝密考慮如何脫免罪責，故
    所為供詞較為接近真實而可採信。本案被告在案發後，於同日下午十六時三十分
    警訊中即供陳：伊沒有受傷，己○○頭部受傷，現住在省立桃園醫院云云（見偵
    查卷第三頁）。果若當時被告係遭告訴人兄弟三人持扁擔追打，豈有被告未曾受
    傷，反係告訴人遭砍住院之理？況且被告於警訊中，就本案發生之原因及地點，
    已詳為陳述：於八十五年七月十三日上午十時在八德市竹圍里大火房一之一號旁
    農田；伊拿菜刀砍傷己○○；因為己○○在伊家對面要埋電線桿，且埋在路中間
    ，會影響交通及種菜，以致發生口角，伊一時氣憤就拿菜刀砍他等語（見偵查卷
    第三頁）。而未有隻字提及告訴人黃己○○三兄弟持扁擔追打被告一人，至被告
    家庭院之情事。其後被告在檢察偵查中，對於庭訊問其對於扣案菜刀之意見時，
    復亦坦承曾有持刀追殺告訴人之舉（見偵查卷第四十三頁）。另證人丁○○在本
    院調查中，經依法傳喚拘提雖未到案，然該證人在檢察官偵查中已證稱：我未看
    見砍殺的部分，但有看到被告持刀的部分；我見到被告持刀含刀鞘追告訴人入竹
    林，後見被告持刀未含刀鞘出竹林云云（見偵查卷第四十二頁背面）。因之，本
    案係被告認告訴人請求埋設電線桿位置會影響交通及種菜，引致被告不滿而在竹
    圍里大火房一之一號旁農田、竹林，持屠刀追殺己○○乙節，應可認定。又，被
    告既無遭告訴人兄弟持扁擔追打之情事，則被告與告訴人爭吵後返回家中取刀行
    凶，自無主張正當防衛之餘地。被告所辯：因己○○他們三兄弟打伊一人，一直
    打到伊家庭院，他們拿扁擔打伊，伊才跑進伊家拿一把菜刀，菜刀是帶刀鞘的，
    伊用刀鞘擋住扁擔，伊係正當防衛云云，顯非事實，而不足採。
  (四)證人即被告之子甲○○在原審雖曾供稱：他們在電線桿那邊打架時我有在場，他
    們拿扁擔到我家來，他們倆兄弟打我爸，我還被他們咬云云（見原審卷第五十一
    頁背面、第五十二頁）。然在本院調查中已改稱：是（被告訴人咬一口），在電
    線桿那邊被咬的，因為告訴人他們二人在打我父親，我從後面抱住告訴人，被告
    咬一口云云（見本院九十一年五月三十一日訊問筆錄）。證人甲○○為被告之子
    ，自無故意為被告不利供證之理，其在本院調查中之供詞應屬可信；則該證人被
    咬一口之處應係在設立電線桿處，而非在被告家中庭院，亦無疑義。
  (五)證人戊○在本院前審雖到庭證稱：其看見被告與告訴人發生口角，吵完後即離開
    ，並未見到動手，有無殺人，伊並不知道云云（見本院上訴卷八十六年十月十三
    日訊問筆錄）。在本院調查中又證稱：（問：他們爭執後跑走，到何處你是否知
    道？）我不知道；... 我沒有看到，我那時只注意工地安全；沒有（看到有人拿
    刀子、兇器或其他物品）云云（見本院九十一年六月二十五日訊問筆錄）。然證
    人甲○○在原審另曾供稱：他們在電線桿那邊打架時我有在場云云，有如前述。
    而被告指陳被告訴人拿扁擔追打，告訴人指陳遭被告持刀砍殺，無論何人所述為
    正確，在電線桿施工現場附近，定然有人持器物鬥毆，應無庸置疑。乃證人戊○
    竟供陳未見任何情事云云，其不願得罪肇事雙方，意在隱瞞，已灼然可見。此項
    不實之供證，自不足為被告有利之認定。
  (六)又查，被告係以屠刀朝告訴人頭頂部之要害部位猛砍二刀，其中第一刀致其頭部
    頂骨骨折併頭皮裂傷七ｘ二ｘ一公分之切割傷，第二刀幸經告訴人以左手按住頭
    頂之傷口，以右手撥掃擋開第二刀，適其右前臂擋住刀背以保護其頭部，致右前
    臂腫痛約二公分而未造成切割傷，且因告訴人被砍殺後奮力爬起，向其胞弟求援
    等情，業據告訴人在本院更審前調查、審理中供述甚詳（見本院更審前卷八十九
    年一月十二日、一月十八日筆錄）。而，告訴人遭被告持刀砍殺後，係因其弟庚○○見狀將告訴人抱住迅速送醫，始倖免於難，並非被告出於己意停止追殺等情
    ，已據證人庚○○在本院調查中供證在卷（見本院九十一年七月二十三日訊問筆
    錄）。按一般殺豬之屠刀鋒利異常，以之砍人，足以致命，此為常人所明知；乃
    被告竟持屠刀，朝告訴人頭頂要害猛砍二刀，則被告於下手行凶之際，具有殺人
    之犯意，而非意在傷害甚明。
  (七)綜上各節所述，被告在本院所辯，顯係臨訟卸責之詞，委不足採。本案罪證明確
    ，被告犯行洵堪認定。
  (八)另查，測謊本有一定之條件及相關之環境，其正確性亦非百分之百，而非審判上
    全然可以依賴，否則豈非所有之繁雜案件僅須交付測謊，困難之處均可迎刃而解
    。本案因事實已臻明確，且被告於案發六年後始請求測謊，恐因時事之遷移而影
    響測謊之結果，故被告請求測謊之證據方法，本院認無調查之必要，附此敘明。
二、核被告所為，係犯刑法第二百七十一條第二項、第一項之殺人未遂罪。被告殺人
    行為尚在未遂階段，應按既遂犯之刑減輕之。
三、原審據以論科，固非無見。惟查，被告以屠刀猛砍告訴人第二刀時，告訴人究以
    右手臂如何擋住第二刀，何以未如一般情形造成右手臂切割傷，而造成腫痛約二
    公分之傷害，未據原判決於事實欄明白記載認定，及於理由欄明；且被告行為
    後已於八十六年十一月四日在台灣桃園地方法院桃園簡易庭與告訴人成立和解，
    由被告賠償原告新台幣十二萬元，現已給付完畢，業據告訴人供述在卷，並有和
    解筆錄影本附本院八十六年度上訴字第四００三號卷第六二頁可稽，原審未及審
    酌，均有未洽。被告上訴意旨否認有故意持刀砍殺告訴人，雖無理由；然原判決
    既有上述之可議，仍應由本院將原判決予以撤銷改判。審酌被告曾於八十一年間
    因犯竊盜罪經原審判處有期徒刑三月，緩刑三年，於八十一年八月三十日確定（
    不構成累犯）為被告供陳卷認，並有本院被告全國前案紀錄表附卷可稽，其仍不
    知警惕，及其犯罪之動機、犯罪時所受之刺激，因小怨即下重手殺人，性情暴戾
    ，惡性非輕，事後現已與被害人己○○成立和解賠償損害等一切情狀，量處如主
    文所示之刑。至被告行兇所用屠刀一把，係被告所有供犯殺人罪所用之物，雖未
    經扣案，惟並無證據顯示其業已滅失，仍應依刑法第三十八條第一項第二款之規
    定併予宣告沒收。另外，扣案之菜刀一把，經檢察官勘驗結果，其長、寬度與護
    套並不相符，並非被告犯本案殺人罪所用之物，又非違禁物，尚乏沒收依據，故
    不諭知沒收，併予明。
四、據上論斷，應依刑事訴訟法第三百六十九條第一項前段、第三百六十四條、第二
    百九十九條第一項前段，刑法第二百七十一條第二項、第一項、第二十六條前段
    、刑法第三十八條第一項第二款，判決如主文。
本案經檢察官田炳麟到庭執行職務。
中      華      民      國    九十一    年      十      月      三      日
                              臺灣高等法院刑事第十二庭
                                  審判長法  官   劉  景  星
                                        法  官   陳  志  洋
                                        法  官   陳  博  志
右正本證明與原本無異。
如不服本判決應於收受送達後十日內向本院提出上訴書狀，其未敘述上訴之理由者並
得於提起上訴後十日內向本院補提理由書（均須按他造當事人之人數附繕本）。
                                        書記官   陳  嘉  文
中      華      民      國 九十一    年    十        月     四       日
附錄 本判決論罪科刑法條：
刑法第二百七十一條第二項、第一項
前項之未遂犯罰之。
殺人者，處死刑、無期徒刑或十年以上有期徒刑。
